臺灣臺北地方法院刑事判決　　　　　　　94年度易字第1129號
公　訴　人　臺灣臺北地方法院檢察署檢察官
被　　　告　甲○○
選任辯護人　詹文凱律師
上列被告因詐欺案件，經檢察官提起公訴（九十四年度偵字第六
二○七號），本院判決如下：
    主  文
甲○○無罪。
    理  由
一、公訴意旨略以：被告甲○○與MAES ROBERT JOZEF  LOUIS（
    下稱羅勃麥思，現由本院通緝中，嗣到案後另行審結）共同
    基於意圖為自己不法之所有之犯意聯絡，渠等明知羅勃麥思
    並無資力，竟於於民國九十三年年初，在臺北市○○○路○
    段一三六號一樓，由羅勃麥思向告訴人丙○○及案外人盧崑
    山、劉福財謊稱：已成立「特普捷有限公司」（下稱特普捷
    公司），該公司業務蒸蒸日上，接著欲成立臺灣職業足球聯
    盟，惟因外資尚未到位，資金調度困難，故向丙○○借款新
    臺幣（下同，以下如未特別註明則指新臺幣）三百萬元週轉
    等語，並提出製作精美之簡報、文案，具體承諾還款時程，
    以取信於丙○○等人，而甲○○則負責將羅勃麥思所言翻譯
    成中文，告知盧崑山、劉福財，使該二人知悉羅勃麥思之意
    思，致使告訴人丙○○等三人誤信為真，遂於同年四月二十
    六日，合資三百萬元匯款至香港商香港上海匯豐銀行股份有
    限公司建國分行（下稱匯豐銀行建國分行）第000000
    000000帳號羅勃麥思帳戶；嗣於同年六月三十日第一
    期還款期限屆至，羅勃麥思竟避不見面，且遍尋無著，告訴
    人丙○○等三人始知受騙等語，因認被告甲○○與羅勃麥思
    共同涉犯刑法第三百三十九條第一項之詐欺取財罪嫌。
二、按犯罪事實應依證據認定之，無證據不得認定其犯罪事實，
    又不能證明被告犯罪者，應諭知無罪之判決，刑事訴訟法第
    一百五十四條第二項、第三百零一條第一項定有明文。又認
    定犯罪事實所憑之證據，雖不以直接證據為限，間接證據亦
    包括在內，然而無論直接或間接證據，其為訴訟上之證明，
    須於通常一般之人均不致有所懷疑，而得確信其為真實之程
    度者，始得據為有罪之認定，倘其證明尚未達到此一程度，
    而有合理之懷疑存在、無從為有罪之確信時，自應為無罪之
    判決，有最高法院七十六年臺上字第四九八六號判例可資參
    照。再按刑法第三百三十九條第一項詐欺罪之成立，以行為
    人確有施用詐術，又被害人確因而陷入錯誤而為財物交付者
    始屬之，若所用之方法不能認為詐術，亦不致使人陷入錯誤
    ，即不構成該罪，而共同正犯，須二人以上，對於犯罪，有
    意思聯絡及行為分擔，亦即其主觀上有為達特定犯罪之目的
    ，相互間利用他方之行為遂行之意思，客觀上有分擔犯罪構
    成要件之行為，始足當之，亦有最高法院八十五年度台上字
    第三一一號、七十六年度台上字第七六九五號判決可資參照
    。
三、公訴人認被告甲○○涉有上開共同詐欺取財犯行，無非係以
    證人丙○○、乙○○之證詞、臺灣職業足球章程及企畫書、
    借款協議書、匯款單、羅伯麥思簽發本票、匯豐銀行九十四
    年六月二十三日（九四）港匯銀（總）字第一三九五號函附
    第000000000000帳號羅勃麥思帳戶資金交易明
    細、傳票、開戶人基本資料及開戶申請書為其主要論據。訊
    據被告甲○○堅詞否認有何公訴意旨所指犯行，辯稱：伊於
    九十一年九月間因公往比利時出差，受客戶邀請前往觀看足
    球賽因而結識羅勃麥思，於九十一年年底至九十三年九月期
    間與羅勃麥思為男女朋友，並自九十二年四月間起受僱於羅
    勃麥思擔任其助理，在上海及臺灣二地負責秘書、翻譯、聯
    絡客戶等行政事務，於上海時薪資為每月美金一千五百元，
    回臺後每月薪資為新臺幣五萬元，伊係因擔任羅勃麥思助理
    ，始陪同羅勃麥思出席各項會議，特普捷公司係由羅勃麥思
    全權主導設立，伊並非該公司合夥人，該公司財務支出亦由
    羅勃麥思全權掌控，伊不清楚公司財務狀況，伊從未動用羅
    勃麥思於匯豐銀行所開設帳戶款項，羅勃麥思向告訴人丙○○借款三百萬元時伊確實在場，惟告訴人丙○○與羅勃麥思
    伊係直接以英文溝通，伊並無發表任何意見，伊係因羅勃麥
    思不懂中文，基於職責代為書寫借款協議書及本票之中文部
    分，又特普捷公司並未雇用會計記帳，該公司員工因伊為羅
    勃麥思助理兼女友，遂將部分雜項支出之報帳單據交由伊登
    帳，伊於主觀上並無與羅勃麥思有意圖為自己不法所有之犯
    意聯絡，客觀上亦未無對告訴人丙○○施用詐術之行為，自
    不得因伊曾為羅勃麥思女友兼助理即遽認伊與羅勃麥思共同
    詐騙等語。經查：
  (一)羅勃麥思以特普捷公司籌備之臺灣職業足球聯盟尚欠三百萬
    元資金即可正式營運為由，於九十三年四月二十六日簽訂「
    借款協議書」及如附表所示本票三張向告訴人丙○○、盧崑
    山、劉福財三人（盧崑山、劉福財部分由告訴人丙○○代表
    ）借款三百萬元，約定於九十三年六月三十日、八月三十一
    日及十月三十一日各還款一百萬元，告訴人丙○○後於同日
    以其經營之飛馳物流管理有限公司（下稱飛馳公司）名義將
    該三百萬元電匯入匯豐銀行建國分行第000000000
    000帳號羅勃麥思帳戶，詎特普捷公司竟未完成設立登記
    ，臺灣職業足球聯盟亦無法成立營運，羅勃麥思於九十三年
    六月三十日第一次還款期限屆至後，即避不見面，迄今仍未
    將該三百萬元歸還等情，業據告訴人丙○○於偵查（見偵卷
    第三○六至三○八頁）及本院審理（見本院卷第一一○至一
    一二頁）結證屬實，並有借款協議書（見偵卷第五七頁）、
    本票（見偵卷第五八、五九頁）、匯款單（見偵卷第六十頁
    ）、匯豐銀行九十三年十二月三十日（九十三）港匯銀總字
    第一九七七號函附第000000000000帳號資金交
    易明細、傳票、開戶人基本資料及開戶申請書（見偵卷第一
    九九至二八○頁）、飛馳公司基本資料查詢（見偵卷第二八
    四、二八五頁）附卷足憑，復經本院依職權向臺北市商業管
    理處查證該公司尚無登記設立資料明確，有臺北市商業處九
    十四年十月十三日北市商二字第○九四三四八六四九○○號
    函在卷足憑（見本院卷第八一頁）。
  (二)告訴人丙○○固於偵查中指稱：「（主張詐欺理由？）他們
    說要組台灣足球聯盟，跟我借三百萬資金就可以成立這個聯
    盟，我說這是借貸關係，給錢後被告避不見面，借錢時開的
    本票陸續到期，無法兌現。‧‧‧（主張甲○○詐欺理由？
    ）因為每次甲○○都在，由她幫忙翻譯，她也參與簡報的事
    ，因為ROBERT跟我講過這公司是他與甲○○的。（甲○○有
    這樣講過？）她是公司合夥人，我再補資料。（ROBERT與溝
    通由甲○○幫忙翻譯，怎會知道公司是ROBERT跟甲○○的？
    ）我與ROBERT直接以英文溝通，在一些場合有人不懂中文，
    由甲○○翻譯。（甲○○有講過她是公司合夥人？）是ROBE
    RT講的，我不記得甲○○有無講過，但我相信ROBERT講的話
    。（三百萬借給ROBERT時，甲○○在場？）甲○○在場。‧
    ‧‧。」等語（見偵卷第三○六、三○七頁），然依告訴人
    丙○○於本院結證稱：「（主張羅勃詐欺理由為何？）之前
    三百萬是投資，他告訴我再投入三百萬，就可以將職業足球
    作起來，他說現在只差最後三百萬，只要補足就可以作起來
    ，之前我己投資三百萬，不願意再投資，因為他說只要再三
    百萬就可以作，所以我才借他三百萬。（職業足球有無作起
    來？）沒有，第一張本票沒有兌現，羅勃就避不見面。‧‧
    ‧（你認為被羅勃詐欺的金額只有後面三百萬元？）是。‧
    ‧‧（後來借三百萬時，郭小姐有無在場？）有，郭小姐都
    有在場，所以她應該會記得我和羅勃所講的話，就是三百萬
    一定要還。‧‧‧（告訴狀將郭小姐列為被告，判斷依據為
    何？）從投資三百萬到借款三百萬，郭小姐都在場，我們見
    十幾次，只有其中一、二次她不在場，‧‧‧。（你當初是
    因為郭和羅勃從頭到尾參與這件事才認為他們共同詐騙？）
    是。」等語可知（見本院卷第一一一至一一四頁），告訴人
    丙○○係因羅勃麥思再三保證特普捷公司籌備之臺灣職業足
    球聯盟只差三百萬元資金即可營運，始同意借款三百萬元予
    羅勃麥思，詎告訴人丙○○事後察覺特普捷公司並未完成登
    記設立程序，臺灣職業足球聯盟亦無法營運，羅勃麥思亦未
    遵期償還借款，又羅勃麥思與伊洽商及借款時被告甲○○均
    在場，羅勃麥思曾表示被告甲○○為特普捷公司合夥人，因
    而對被告甲○○及羅勃麥思提出共同詐欺告訴。
  (三)惟查，被告甲○○辯稱伊非特普捷公司合夥人，僅係羅勃麥
    思助理兼女友，經核與證人乙○○於本院證稱：「（郭在特
    普捷公司職務？）我忘了她的職稱，一般就是羅勃的秘書。
    」等情相符（見本院卷第一一七頁），參酌告訴人丙○○於
    本院證稱：「（郭小姐有無單獨說她是公司的合夥人？）沒
    有。‧‧‧（羅勃和郭和你談時，你覺得是何人為主，還是
    二人都共同參與？）羅勃為主，郭為副。」等語（見本院卷
    第一一三、一一四頁），足認告訴人丙○○於偵查中關於被
    告甲○○為特普捷公司合夥人之指述，係聞自羅勃麥思在審
    判外之陳述，屬傳聞之詞，實難據此認定被告甲○○為特普
    捷公司之合夥人。又被告甲○○辯稱雖曾於羅勃麥思向告訴
    人丙○○借款三百萬元時在場，惟告訴人丙○○與羅勃麥思
    係直接以英語溝通，故並未發表任何意見，伊因羅勃麥思不
    懂中文，基於助理職責代為書寫借款協議書及本票之中文部
    分等語，經核與告訴人丙○○於本院證稱：「（是否直接以
    外文與羅勃溝通？）是，沒有透過郭小姐翻譯。‧‧‧（何
    人決定要借三百萬？）羅勃。‧‧‧（郭小姐有無單獨談過
    借款之事？）沒有。（郭小姐有無單獨說她是公司的合夥人
    ？）沒有。‧‧‧（你覺得郭小姐講了什應話或作了什麼事
    讓你覺得她詐騙你？）我覺得她和羅勃從頭到尾都參與這件
    事，但是她本人有作何事或說什麼話我倒沒有這樣覺得。（
    借三百萬是羅勃向你開口的？）是。（你剛才回答辯護人何
    人決定借三百萬，你說是羅勃，你確定其中何人要借三百萬
    ？）羅勃，因為他可以直接和我溝通。‧‧‧（羅勃和郭和
    你談時，你覺得是何人為主，還是二人都共同參與？）羅勃
    為主，郭為副。（在談話過程中郭有無提出自己的意見，或
    與羅勃意見不同？）借三百萬之前我不記得，借三百萬時郭
    沒有意見。‧‧‧。（郭有無開口要借三百萬？）沒有。都
    是羅勃開口的。‧‧‧。」等語相符（見本院卷第一一一至
    一一四頁），堪認被告甲○○辯稱該三百萬元係羅勃麥思個
    人向告訴人丙○○商借，與伊無關，伊亦未曾參與或發表意
    見等情應屬可採。縱被告甲○○曾陪同羅勃麥思在場並代為
    書寫借款協議書及本票之中文部分，然此乃被告甲○○基於
    羅勃麥思助理職務所為，實難認有何施用詐術行為，況依告
    訴人丙○○於本院審理中證詞可徵，借款三百萬元係由羅勃
    麥思主導，被告甲○○並未參與表示意見，且告訴人丙○○
    係因羅勃麥思再三保證，致誤信補足三百萬元資金缺口後臺
    灣職業足球聯盟即可正式營運而同意借款，要與羅勃麥思有
    無簽發借款協議書及本票無涉，綜上實難僅以被告甲○○於
    借款時在場且代羅勃麥思書寫借款協議書及本票之中文部分
    ，即遽認被告甲○○與羅勃麥思間有共謀詐欺之意思聯絡或
    行為分擔。
  (四)再查，證人乙○○雖於警詢中指稱：「（特普捷公司會計業
    務由誰負責？）特普捷公司的會計帳務及金錢收支是由羅勃
　　麥思及甲○○二人負責，並由甲○○負責記帳。‧‧‧（甲○○在特普捷公司擔任職務？工作內容？）甲○○的職務是
    總裁秘書。我只知道甲○○有經手公司金錢收支及會計帳務
    ，詳細工作內容我並不清楚。」等語（見偵卷第八三頁），
    然依證人乙○○於本院結證：「（何人負責管理錢的進出？
    ）我想公司投資的部份是羅勃負責的，細微支出例如印名片
    則由郭負責。‧‧‧（剛才檢察官問你公司的會計由何人負
    責，你說你看到所部份是郭，你看到的部份是那些？）因為
    公司從我去時都還未正式成立，如買機票、印名片等支出都
    是郭負責，當她還在公司時，至少她會負責將資料留起來登
    記。‧‧‧。（郭還在公司時公司內部的支出，是否向郭拿
    ？）直接向羅勃拿。（郭只負責記錄支出？）是。‧‧‧（
    設立公司的款項有無向郭拿？）無，我直接向羅勃說，沒有
    透過郭。（為何不向郭要設立公司的錢？）羅勃說錢的部份
    直接向他拿。（有無見過郭處理投資款、借款等款項的進出
    登帳事宜？）沒有。（提示偵卷八三頁為何在警訊中說公司
    會計帳務及金錢收支，是由被告二人負責，並由郭負責記帳
    ？）因為剛才審判長問投資款、借款，我在警局所說的會計
    支出是一般的支出，例如剛才所說的訂旅館、買機票等要先
    開收據，這些金錢事務由郭負責，我當時以為這些就是會計
    帳務。（郭在特普捷公司職務？）我忘了她的職稱，一般就
    是羅勃的秘書。」等語在卷足認（見本院卷第一一六、一一
    七頁），特普捷公司資金係由羅勃麥思負責掌管，關於該公
    司各項支出員工均向羅勃麥思索取，從未透過被告甲○○，
    至證人乙○○於警詢中指稱甲○○經手該公司金錢收支及會
    計帳務等情，實係指被告甲○○負責彙整該公司印名片、訂
    飯店、機票等一般事務性支出相關單據，並非意指特普捷之
    資金、財務係由被告甲○○掌理；又證人乙○○另於偵查中
    證稱：「（知道MAES.ROBERT J.L.與甲○○之帳戶使用情形
    ？）我不知道帳戶誰的名字，我覺得帳戶是他們共同使用。
    」云云（見偵卷第二九六頁），然徵諸匯豐銀行九十三年十
    二月三十日（九十三）港匯銀總字第一九七七號函附第00
    0000000000帳號開戶資料、交易往來明細暨傳票
    可證（見偵卷第一九九至二八○頁），該帳戶係以羅勃麥思
    名義開設，提、匯款等相關交易傳票亦係由羅勃麥思本人簽
    名確認（見偵卷第二二九至二七九頁），參以證人乙○○於
    本院證述伊不清楚特普捷公司財務，亦不知該公司資金來源
    等情（見本院卷第一一六頁），堪認證人乙○○前揭被告甲○○與羅勃麥思共同使用公司帳戶之證詞係其個人推測之詞
    ，且顯與事實不符，自難遽採為不利被告甲○○之認定。
  (五)公訴人另以被告甲○○負責製作臺灣職業足球聯盟之中文簡
    報、文案，以取信告訴人丙○○等人，並負責將羅勃麥思所
    言翻譯成中文，告知盧崑山、劉福財，使該三人誤信臺灣職
    業足球聯盟僅差三百萬元即可營運，陷於錯誤而合資三百萬
    元借款予羅勃麥思，認被告甲○○與羅勃麥思有詐欺取財之
    意思聯絡及行為分擔，並提出臺灣職業足球聯盟章程及企畫
    書等資料為證（見偵卷第十一至五十六頁），惟查，被告甲○○堅詞否認卷附臺灣職業足球聯盟章程（見偵卷第十一至
    四七頁）及企畫書（見偵卷第四八至五六頁）等資料係其負
    責製作，僅坦承曾負責列印上開企畫書（見本院卷第一一八
    頁），而證人乙○○於本院證稱伊任職特普捷公司之初上開
    資料即已完成製作，故不知係由何人製作等語（見本院卷第
    一一五頁反面），參以特普捷公司成員除被告甲○○、羅勃
    麥思外，尚有總經理朱茂林、運動總監伊凡‧布斯肯等人，
    有該公司員工名片附卷足憑（見偵卷第五六頁），實難僅以
    羅勃麥思不識中文，即推論前開臺灣職業足球聯盟章程及企
    畫書等資料均係被告甲○○負責製作。況查，告訴人丙○○
    於本院證稱：「（主張羅勃詐欺理由為何？）之前三百萬是
    投資，他告訴我再投入三百萬，就可以將職業足球作起來，
    他說現在只差最後三百萬，只要補足就可以作起來，之前我
    己投資三百萬，不願意再投資，因為他說只要再三百萬就可
    以作，所以我才借他三百萬。‧‧‧。（你認為被羅勃詐欺
    的金額只有後面三百萬元？）是。‧‧‧（為何告訴狀沒有
    將投資三百萬列入被詐騙？）因為前面投資三百萬他有作事
    ，他有作資料出來，例如目錄、職業足球章程，我投資三百
    萬是要入股當股東，我和其他二位先生一人出一百萬。」等
    語（見本院卷第一一○至一一頁），堪認羅勃麥思確實有將
    告訴人丙○○及案外人盧崑山、劉福財先前共同投資三百萬
    元投入於設立特普捷公司並籌畫臺灣職業足球聯盟之各項事
    務，且告訴人丙○○於偵查及本院審理中均指證盧崑山、劉
    福財二人於九十三年四月二十六日借款時並未在場，伊係直
    接以英語與羅勃麥思溝通，並未透過被告甲○○翻譯，伊因
    羅勃麥思再三保證，致誤信臺灣職業足球聯盟於補足三百萬
    元資金缺口後即可正式營運，因而代表該二人借款三百萬元
    予羅勃麥思等情明確，已如前述，縱被告甲○○先前曾對盧
    崑山、劉福財提出中文簡報、文案，並代羅勃麥思為翻譯，
    然尚難據此推論告訴人丙○○係因此陷於錯誤致同意借款，
    甚而推定被告甲○○與羅勃麥思，有詐欺取財之意思聯絡及
    行為分擔。
  (六)再查，被告甲○○固坦承受僱於羅勃麥思，擔任其私人助理
    ，陪同羅勃麥思參與各項會議，負責翻譯、聯絡及保管雜項
    支出單據等事務，且為羅勃麥思女友，曾與羅勃麥思在臺北
    市○○街租屋同居等語（見本院卷第一二○、一二一頁），
    惟查，告訴人丙○○及案外人盧崑山、劉福財等人於九十二
    年、九十三年間係將部分投資款及三百萬元借款匯入匯豐銀
    行建國分行第000000000000帳號內，而該帳戶
    係以羅勃麥思本人名義開設，提、匯款等相關交易傳票亦係
    由羅勃麥思本人簽名確認，有匯豐銀行九十三年十二月三十
    日（九十三）港匯銀總字第一九七七號函附第000000
    000000帳號開戶資料、交易往來明細暨傳票附卷可證
    （見偵卷第一九九至二八○頁），參酌證人乙○○於本院復
    證稱特普捷公司資金係由羅勃麥思管掌管，該公司員工就各
    項支出均直接向羅勃麥思索取，並未透過被告甲○○等情屬
    實（見本院卷第一一七頁），且遍觀全案卷證亦無證據證明
    被告甲○○曾動用該帳戶資金，則被告甲○○辯稱伊就特普
    捷公司財務運作及臺灣職業足球聯盟集資狀況均不知情，尚
    非不能採信，縱被告甲○○曾以羅勃麥思私人助理身份，在
    特普捷公司及臺灣職業足球聯盟籌備過程中，陪同羅勃麥思
    參與各項會議，為羅勃麥思提供中文翻譯，並負責聯絡客戶
    及保管雜項支出單據，衡情亦與一般助理、秘書負責處理事
    務內容相符，綜上實難遽此認論被告甲○○與羅勃麥思間主
    觀上有為遂行詐欺取財而相互利用彼此行為之意思聯絡，或
    客觀上有分擔施用詐術之行為。
四、綜上，公訴人所提證據，不足為被告甲○○與羅勃麥思共同
    詐欺取財之積極證明，所指出證明之方法，亦無從說服本院
    形成被告甲○○有罪之心證，公訴人另聲請本院傳訊告訴人
    丙○○之會計林修義、林靜茹及羅勃麥思（見本院卷第一一
    七頁反面），經查，公訴人聲請傳訊林修義、林靜茹之待證
    事實係為釐清被告甲○○有無於告訴人丙○○電匯借款三百
    萬元後進行到款確認，以證明被告甲○○與羅勃麥思有無共
    同詐欺（見本院卷第一一七頁反面），惟此與告訴人丙○○
    是否受騙而同意借款一節益無關連，且被告甲○○身為羅勃
    麥思助理，縱曾進行到款確認，衡情亦屬一般助理、秘書負
    責職務內容，實難遽為被告甲○○於事前參與謀議而共犯詐
    欺之推論，該二位證人既與待證事實無重要關係，即無傳訊
    之必要，至羅勃麥思經本院多次傳、拘均未到庭（見本院卷
    第六十、八七、一○九頁），且已離境，有內政部警政署入
    出境管理局九十四年十月十二日境信栩字第○九四一○○八
    八二八○號函附出國日期證明書在卷足憑（見本院卷第七五
    至七九頁），現由本院通緝中（見本院卷第一二八、一二九
    頁），已無從調查，此外查無其他積極事證足認被告甲○○
    有何與羅勃麥思共同詐欺取財之犯行，不能證明被告甲○○
    犯罪，參以首開規定，自應諭知無罪之判決。
據上論斷，應依刑事訴訟法第三百零一條第一項，判決如主文。
本案經檢察官王鑫健到庭執行職務
中　　華　　民　　國　　94　　年　　11　　月　　30　  日
　　　　　　　　　刑事第十四庭  審判長法　官　吳靜怡
                                      法  官  孫萍萍
                                      法  官  李家慧
以上正本證明與原本無異。
如不服本判決，應於判決送達後10日內，向本院提出上訴狀。
中　　華　　民　　國　　94　　年　　11　　月　　30　　日
　　　　　　　　　　　　　　　　書記官　林婉瑩
附表：
┌──┬──┬───┬─────┬────┬─────┐
│編號│本票│發票人│票面金額  │發票日  │到期日    │
│    │編號│      │          │        │          │
├──┼──┼───┼─────┼────┼─────┤
│一  │5443│羅勃麥│ 一百萬元 │九十三年│九十三年六│
│    │905 │思    │          │四月二十│月三十日  │
│    │    │      │          │六日    │          │
├──┼──┼───┼─────┼────┼─────┤
│二  │5443│ 同上 │ 同上     │ 同上   │九十三年八│
│    │906 │      │          │        │月三十一日│
├──┼──┼───┼─────┼────┼─────┤
│三  │5443│ 同上 │ 同上     │ 同上   │九十三年十│
│    │907 │      │          │        │月三十一日│
└──┴──┴───┴─────┴────┴─────┘
